ACORDAO-COMPLETO-2565247

ACÓRDÃO 8757/2022 ATA 43/2022 - SEGUNDA CÂMARA

VISTA, relatada e discutida esta tomada de contas especial instaurada pelo Ministério do Desenvolvimento Regional em razão da inexecução parcial do objeto do Convênio 01217/2009 (Siafi 728070) , que teve por objeto a reconstrução de unidades habitacionais na zona rural do Município de Terra Nova/BA,
ACORDAM os Ministros do Tribunal de Contas da União, reunidos em sessão da Segunda Câmara, ante as razões expostas pelo Relator, em:
9.1. reconhecer a ocorrência da prescrição da pretensão punitiva e ressarcitória, com fundamento no art. 1º da Lei 9.873/1999 e no art. 2º da Resolução-TCU 344/2022;
9.2. deixar de prosseguir com o julgamento das contas, com amparo no art.  12, parágrafo único, da Resolução-TCU 344/2022; 
9.3. arquivar o processo, nos termos do art. 11 da Resolução-TCU 344/2022;
9.4. comunicar os termos deste acórdão aos responsáveis, ao Ministério do Desenvolvimento Regional, ao Município de Terra Nova/BA e, fazendo-se referência ao Inquérito Civil 1.14.004.000112/2012-21, à Procuradoria da República em Feira de Santana/BA.

Tomada de contas especial instaurada pelo Ministério do Desenvolvimento Regional em virtude de inexecução parcial de convênio que objetivou a reconstrução de unidades habitacionais em zona rural. Análise após citações.

Segunda Câmara

Ministério do Desenvolvimento Regional e Município de Terra Nova/BA.

3. Responsáveis: Construtora New Flyer Eireli (06.147.972/0001-90) e Francisco Hélio de Souza (XXX.562.385-XX).

Aroldo Cedraz.

13.1. Ministros presentes: Antonio Anastasia (na Presidência), Aroldo Cedraz e Bruno Dantas (Relator).
13.2. Ministro que alegou impedimento na Sessão: Aroldo Cedraz.
13.3. Ministro-Substituto convocado: Marcos Bemquerer Costa.

BRUNO DANTAS

Por registrar as principais ocorrências dos autos até o momento, resumindo os fundamentos das peças acostadas, adoto como relatório, com os ajustes necessários, a instrução da secretaria responsável pela análise do processo (peça 69) , que contou com a anuência do corpo diretivo da unidade (peças 70-71) e do Ministério Público junto ao TCU (peça 82) :
"INTRODUÇÃO
Cuidam os autos de tomada de contas especial instaurada pelo Ministério do Desenvolvimento Regional, em desfavor de Francisco Hélio de Souza (CPF: XXX.562.385-XX) e Construtora New Flyer Eireli (CNPJ: 06.147.972/0001-90) , em razão de não comprovação da regular aplicação dos recursos do Convênio 01217/2009, registro Siafi 728070, (peça 6) firmado entre o Ministério do Desenvolvimento Regional e município de Terra Nova/BA, e que tinha por objeto 'construção de unidades habitacionais na zona rural do Município'.
HISTÓRICO
Em 10/10/2021, com fundamento na IN/TCU 71/2012, alterada pela IN/TCU 76/2016 e DN/TCU 155/2016, o dirigente da instituição Ministério do Desenvolvimento Regional autorizou a instauração da tomada de contas especial (peça 48) . O processo foi registrado no sistema e-TCE com o número 2116/2021.
O Convênio 01217/2009, registro Siafi 728070, foi firmado no valor de R$ 1.046.055,60, sendo R$ 1.000.000,00 à conta do concedente e R$ 46.055,60 referentes à contrapartida do convenente. Teve vigência de 14/1/2010 a 3/12/2012, com prazo para apresentação da prestação de contas em 12/2/2013. Os repasses efetivos da União totalizaram R$ 1.000.000,00 (peças 9 e 10) .
A prestação de contas e complementações enviadas foram analisadas por meio dos documentos constantes nas peças 28 e 30.
O fundamento para a instauração da Tomada de Contas Especial, conforme consignado na matriz de responsabilização elaborada pelo tomador de contas, foi a constatação da seguinte irregularidade: 
'Inexecução parcial do objeto do convênio descrito como 'Construção de unidades habitacionais na zona rural do Município' com aproveitamento da parcela executada.'
Os responsáveis arrolados na fase interna foram devidamente comunicados e, diante da ausência de justificativas suficientes para elidir a irregularidade e da não devolução dos recursos, instaurou-se a tomada de contas especial.
No relatório (peça 50) , o tomador de contas concluiu que o prejuízo importaria no valor original de R$ 51.784,57, imputando-se a responsabilidade a Francisco Hélio de Souza, ex-prefeito municipal de Terra Nova, no período de 1/1/2009 a 31/12/2012, na condição de gestor dos recursos e Construtora New Flyer Eireli, na condição de contratada. 
Em 14/10/2021, a Controladoria-Geral da União emitiu o relatório de auditoria (peça 53) , em concordância com o relatório do tomador de contas. O certificado de auditoria e o parecer do dirigente do órgão de controle interno concluíram pela irregularidade das presentes contas (peças 54 e 55) .
Em 20/10/2021, o ministro responsável pela área atestou haver tomado conhecimento das conclusões contidas no relatório e certificado de auditoria, bem como do parecer conclusivo do dirigente do órgão de controle interno, manifestando-se pela irregularidade das contas, e determinou o encaminhamento do processo ao Tribunal de Contas da União (peça 56) .
Na instrução inicial (peça 59) , analisando-se os documentos nos autos, concluiu-se pela necessidade de realização de citação para a seguinte irregularidade: 
Irregularidade 1: inexecução parcial do objeto do convênio descrito como 'Construção de unidades habitacionais na zona rural do Município', com aproveitamento da parcela executada.
Evidências da irregularidade: documentos técnicos presentes nas peças 18, 19, 21 e 26.
Normas infringidas: art. 37, caput, c/c o art. 70, parágrafo único, da Constituição da República Federativa do Brasil; art. 93 do Decreto-lei 200/1967; art. 66 do Decreto 93.872/1986.
Débitos relacionados aos responsáveis Francisco Hélio de Souza (CPF: XXX.562.385-XX) e Construtora New Flyer Eireli (CNPJ: 06.147.972/0001-90) :
	Data de ocorrência
	Valor histórico (R$) 
	Identificador da parcela

	19/1/2012
	52.944,32
	D1

	20/2/2013
	1.159,75
	C1

Cofre credor: Tesouro Nacional.
Responsável: Construtora New Flyer Eireli (CNPJ: 06.147.972/0001-90) .
Conduta: na parcela D1 - receber pagamento relativo a parcela do objeto do instrumento em questão maior que a efetivamente executada.
Nexo de causalidade: o recebimento de pagamento relativo a parcela do objeto do instrumento em questão maior que a efetivamente executada resultou em prejuízo equivalente à diferença entre o valor pago e o valor correspondente à parcela executada.
Culpabilidade: não há excludentes de ilicitude, de culpabilidade e de punibilidade; é razoável supor que o administrador responsável pela pessoa jurídica tinha consciência da ilicitude de sua conduta; era exigível conduta diversa da praticada, qual seja, receber o pagamento relativo apenas às parcelas efetivamente executadas do objeto. 
Responsável: Francisco Hélio de Souza (CPF: XXX.562.385-XX) .
Conduta: na parcela D1 - realizar pagamento relativo a parcela do objeto do instrumento em questão maior que a efetivamente executada.
Nexo de causalidade: a realização de pagamento relativo a parcela do objeto do instrumento em questão maior que a efetivamente executada resultou em prejuízo equivalente à diferença entre o valor pago e o valor correspondente à parcela executada.
Culpabilidade: não há excludentes de ilicitude, de culpabilidade e de punibilidade; é razoável supor que o responsável tinha consciência da ilicitude de sua conduta; era exigível conduta diversa da praticada, qual seja, realizar o pagamento relativo apenas às parcelas efetivamente executadas do objeto. 
 Encaminhamento: citação.
 Em cumprimento ao pronunciamento da unidade (peça 61) , foi efetuada citação dos responsáveis, nos moldes adiante:
 Francisco Hélio de Souza - promovida a citação do responsável, conforme delineado adiante:
	Comunicação: Ofício 65281/2021 - Seproc (peça 65) 
Data da Expedição: 6/12/2021
Data da Ciência: 22/12/2021 (peça 67) 
Nome Recebedor: Fabiola Valente de Souza
Observação: Ofício enviado para o endereço do responsável, conforme pesquisa na base de dados no sistema da Receita Federal, custodiada pelo TCU.
Fim do prazo para a defesa: 6/1/2022
	
 Construtora New Flyer Eireli - promovida a citação do responsável, conforme delineado adiante:
	Comunicação: Ofício 65282/2021 - Seproc (peça 64) 
Data da Expedição: 6/12/2021
Data da Ciência: 16/12/2021 (peça 66) 
Nome Recebedor: Mariano Vasconcelos
Observação: Ofício enviado para o endereço do responsável, conforme pesquisa na base de dados no sistema da Receita Federal, custodiada pelo TCU.
Fim do prazo para a defesa: 31/12/2021
	
Conforme Despacho de Conclusão das Comunicações Processuais (peça 68) , as providências inerentes às comunicações processuais foram concluídas. 
Transcorrido o prazo regimental, os responsáveis Francisco Hélio de Souza e Construtora New Flyer Eireli permaneceram silentes, devendo ser considerados revéis, nos termos do art. 12, § 3º, da Lei 8.443/1992.
ANÁLISE DOS PRESSUPOSTOS DE PROCEDIBILIDADE DA IN/TCU 71/2012
Avaliação de Viabilidade do Exercício do Contraditório e Ampla Defesa
Verifica-se que não houve o transcurso de mais de dez anos desde o fato gerador sem que tenha havido a notificação dos responsáveis pela autoridade administrativa federal competente (art. 6º, inciso II, c/c art. 19 da IN/TCU 71/2012, modificada pela IN/TCU 76/2016) , uma vez que o fato gerador da irregularidade sancionada ocorreu em 19/1/2012, e os responsáveis foram notificados sobre a irregularidade pela autoridade administrativa competente conforme abaixo:
Francisco Hélio de Souza, por meio do edital acostado à peça 37, publicado em 25/1/2021.
Construtora New Flyer Eireli, por meio do ofício acostado à peça 35, recebido em 24/11/2020, conforme AR (peça 36) .
Valor de Constituição da TCE 	
Verifica-se, ainda, que o valor atualizado do débito apurado (sem juros) em 1/1/2017 é de R$ 72.768,50, e que apesar de ser inferior ao limite de R$ 100.000,00 constitui TCE em conjunto com o débito 4043/2019, do mesmo responsável cuja soma ultrapassa o valor de R$ 100.000,00, na forma estabelecida conforme os arts. 6º, § 1°, e 19 da IN/TCU 71/2012, modificada pela IN/TCU 76/2016. 
OUTROS PROCESSOS/DÉBITOS NOS SISTEMAS DO TCU COM OS MESMOS RESPONSÁVEIS
Informa-se que foi encontrado processo no Tribunal com os mesmos responsáveis:
	Responsável
	Processos

	Francisco Hélio de Souza
	Processo 045.063/2021-4 [TCE, aberto, 'TCE instaurada pelo (a) Secretaria Especial do Desenvolvimento Social em razão de não comprovação da regular aplicação dos recursos repassados pela União, função ASSISTÊNCIA SOCIAL, para atendimento à/ao PAIF 2004 (nº da TCE no sistema: 4043/2019) ']
Processo 025.077/2019-8 [CBEX, aberto, 'Cobrança Executiva de débito originária do (s) AC (s) AC-996-13/2011-PL, referente ao TC Processo 020.545/2004-0']
Processo 025.079/2019-0 [CBEX, aberto, 'Cobrança Executiva de multa originária do (s) AC (s) AC-996-13/2011-PL, referente ao TC Processo 020.545/2004-0']
Processo 005.301/2021-1 [CBEX, encerrado, 'Cobrança Executiva de débito/multa originária do (s) AC (s) AC-9768-32/2020-1C, referente ao TC Processo 027.404/2018-8']
Processo 015.008/2004-8 [REPR, encerrado, 'REPRESENTAÇÃO - TEOR: POSSÍVEIS IRREGULARIDADES NA APLICAÇÃO DOS RECURSOS FEDERAIS ORIUNDOS DE CONVÊNIOS. - AUTOR: CONS. RAIMUNDO MOREIRA - PRESIDENTE DO TCM-BA - FUNDAMENTO: OUTROS ASSUNTOS.']
Processo 027.404/2018-8 [TCE, encerrado, 'Tomada de Contas Especial nº 00190.005651/2016-71, referente ao Município de Terra Nova/BA, o qual contempla os resultados dos exames procedidos pela Secretaria Federal de Controle Interno do Ministério da Transparência e Controladoria-Geral da União - Contrato de Repasse n° 338.824-08/2010']
Processo 002.793/2013-0 [TCE, encerrado, 'TCE CONTRA O SENHOR FRANCISCO HÉLIO DE SOUZA - MOTIVO: IRREGULARIDADES NA APLICAÇÃO DO CONVÊNIO N° 2592/2002 - FNS (PROCESSO ORIGINAL N° 25000.046323/2011-31) ']
Processo 009.227/2009-0 [TCE, encerrado, 'SUPOSTA IRREGULARIDADES NA APLICAÇÃO DE RECURSOS FEDERAIS, CONVÊNIO Nº326/1997, FIRMADO COM INDESP']
Processo 009.703/2009-5 [TCE, encerrado, 'TCE CONTRA O SENHOR FRANCISCO HÉLIO DE SOUZA E CONSTRUTORA ACQUACEM SERVIÇOS DE SANEAMENTO LTDA - MOTIVO: IRREGULARIDADES NA APLICAÇÃO DO CONV. N° 326/1997 - INDESP']
Processo 005.037/2003-8 [TCE, encerrado, 'TCE CONTRA O SENHOR FRANCISCO HÉLIO DE SOUZA - MOTIVO: IRREGULARIDADES NA APLICAÇÃO DO CONV. N° 568/97 - SEPRE/MPO (PROCESSO ORIGINAL N° 03900.004915/1997-26) ']
Processo 020.545/2004-0 [TCE, aberto, 'TCE CONTRA O SENHOR FRANCISCO HÉLIO DE SOUZA - MOTIVO: IRREGULARIDADES NA APLICAÇÃO DO CONV. N° 209/97 - MPO/MIN/SEPRE (PROCESSO ORIGINAL N° 59000.002073/2003-30) .']

A tomada de contas especial está, assim, devidamente constituída e em condição de ser instruída.
EXAME TÉCNICO
Da validade das notificações:
Preliminarmente, cumpre tecer breves considerações sobre a forma como são realizadas as comunicações processuais no TCU. A esse respeito, destacam-se o art. 179, do Regimento Interno do TCU (Resolução 155, de 4/12/2002) e o art. 4º, inciso III, § 1º, da Resolução TCU 170, de 30 de junho de 2004, in verbis:
'Art. 179. A citação, a audiência ou a notificação, bem como a comunicação de diligência, farse-ão:
I - mediante ciência da parte, efetivada por servidor designado, por meio eletrônico, fac-símile, telegrama ou qualquer outra forma, desde que fique confirmada inequivocamente a entrega da comunicação ao destinatário;
II - mediante carta registrada, com aviso de recebimento que comprove a entrega no endereço do destinatário;
III - por edital publicado no Diário Oficial da União, quando o seu destinatário não for localizado
 (...) 
Art. 3º As comunicações serão dirigidas ao responsável, ou ao interessado, ou ao dirigente de órgão ou entidade, ou ao representante legal ou ao procurador constituído nos autos, com poderes expressos no mandato para esse fim, por meio de:
I - correio eletrônico, fac-símile ou telegrama;
II - servidor designado;
III - carta registrada, com aviso de recebimento;
IV - edital publicado no Diário Oficial da União, quando o seu destinatário não for localizado, nas hipóteses em que seja necessário o exercício de defesa.
Art. 4º. Consideram-se entregues as comunicações:
I - efetivadas conforme disposto nos incisos I e II do artigo anterior, mediante confirmação da ciência do destinatário;
II - realizadas na forma prevista no inciso III do artigo anterior, com o retorno do aviso de recebimento, entregue comprovadamente no endereço do destinatário;
III - na data de publicação do edital no Diário Oficial da União, quando realizadas na forma prevista no inciso IV do artigo anterior.
§ 1º O endereço do destinatário deverá ser previamente confirmado mediante consulta aos sistemas disponíveis ao Tribunal ou a outros meios de informação, a qual deverá ser juntada ao respectivo processo.
 (...) '
Bem se vê, portanto, que a validade da citação via postal não depende de que o aviso de recebimento seja assinado pelo próprio destinatário da comunicação, o que dispensa, no caso em tela, a entrega do AR em 'mãos próprias'. A exigência da norma é no sentido de o Tribunal verificar se a correspondência foi entregue no endereço correto, residindo aqui a necessidade de certeza inequívoca. 
Não é outra a orientação da jurisprudência do TCU, conforme se verifica dos julgados a seguir transcritos:
'São válidas as comunicações processuais entregues, mediante carta registrada, no endereço correto do responsável, não havendo necessidade de que o recebimento seja feito por ele próprio.' (Acórdão 3648/2013-TCU-Segunda Câmara, Relator Min. José Jorge) ;
'É prescindível a entrega pessoal das comunicações pelo TCU, razão pela qual não há necessidade de que o aviso de recebimento seja assinado pelo próprio destinatário. Entregandose a correspondência no endereço correto do destinatário, presume-se o recebimento da citação.' (Acórdão 1019/2008-TCU-Plenário, Relator Min. Benjamin Zymler) ;
'As comunicações do TCU, inclusive as citações, deverão ser realizadas mediante Aviso de Recebimento - AR, via Empresa Brasileira de Correios e Telégrafos, bastando para sua validade que se demonstre que a correspondência foi entregue no endereço correto.' (Acórdão 1526/2007-TCU-Plenário, Relator Min. Aroldo Cedraz) .
A validade do critério de comunicação processual do TCU foi referendada pelo Supremo Tribunal Federal, nos termos do julgamento do MS-AgR 25.816/DF, por meio do qual se afirmou a desnecessidade da ciência pessoal do interessado, entendendo-se suficiente a comprovação da entrega do 'AR' no endereço do destinatário:
'EMENTA: AGRAVO REGIMENTAL. MANDADO DE SEGURANÇA. DESNECESSIDADE DE INTIMAÇÃO PESSOAL DAS DECISÕES DO TRIBUNAL DE CONTAS DA UNIÃO. ART. 179 DO REGIMENTO INTERNO DO TCU. INTIMAÇÃO DO ATO IMPUGNADO POR CARTA REGISTRADA, INICIADO O PRAZO DO ART. 18 DA LEI Nº 1.533/51 DA DATA CONSTANTE DO AVISO DE RECEBIMENTO. DECADÊNCIA RECONHECIDA. AGRAVO IMPROVIDO.
1. O envio de carta registrada com aviso de recebimento está expressamente enumerado entre os meios de comunicação de que dispõe o Tribunal de Contas da União para proceder às suas intimações.
2. O inciso II do art. 179 do Regimento Interno do TCU é claro ao exigir apenas a comprovação da entrega no endereço do destinatário, bastando o aviso de recebimento simples.' 
Da revelia dos responsáveis Francisco Hélio de Souza e Construtora New Flyer Eireli
No caso vertente, a citação dos responsáveis se deu em endereços provenientes da base de CPFs da Receita Federal, em sistema custodiado pelo TCU. A entrega dos ofícios citatórios nesses endereços ficou comprovada.
Nos processos do TCU, a revelia não leva à presunção de que seriam verdadeiras todas as imputações levantadas contra os responsáveis, diferentemente do que ocorre no processo civil, em que a revelia do réu opera a presunção da verdade dos fatos narrados pelo autor (Acórdão 1009/2018-TCU-Plenário, Relator Min. Bruno Dantas; 2369/2013-TCU-Plenário, Relator Min. Benjamin Zymler e 2449/2013-TCU-Plenário, Relator Min. Benjamin Zymler) . Dessa forma, a avaliação da responsabilidade do agente não pode prescindir da prova existente no processo ou para ele carreada. 
Ao não apresentar sua defesa, os responsáveis deixaram de produzir prova da regular aplicação dos recursos sob sua responsabilidade, em afronta às normas que impõem aos gestores públicos a obrigação legal de, sempre que demandados pelos órgãos de controle, apresentar os documentos que demonstrem a correta utilização das verbas públicas, a exemplo do contido no art. 93 do Decreto-Lei 200/1967: 'Quem quer que utilize dinheiros públicos terá de justificar seu bom e regular emprego na conformidade das leis, regulamentos e normas emanadas das autoridades administrativas competentes.' 
Mesmo as alegações de defesa não sendo apresentadas, considerando o princípio da verdade real que rege esta Corte, procurou-se buscar, em manifestações dos responsáveis na fase interna desta Tomada de Contas Especial, se havia algum argumento que pudesse ser aproveitado a seu favor. 
No entanto, os responsáveis não se manifestaram na fase interna, não havendo, assim, nenhum argumento que possa vir a ser analisado e posteriormente servir para afastar as irregularidades apontadas.
Quanto ao débito, o objeto do convênio foi executado parcialmente, e houve aproveitamento da parcela executada. Entretanto, o pagamento foi realizado a maior, não havendo correlação entre tal excesso e a execução de serviços. A jurisprudência do Tribunal de Contas da União é firme no sentido de condenar os responsáveis pelo pagamento a maior em débito pela diferença verificada (Acórdão 11780/2018-TCU-Segunda Câmara, 13.742/2018-TCU-1ª Câmara e 9.783/2018-TCU-2ª Câmara) . 
No caso concreto, verificou-se que houve inexecução parcial do objeto, conforme apurado em vistoria in loco que constatou oito unidades habitacionais que teriam sido supostamente reformadas apresentavam danos estruturais (peça 27, p. 17) .
O valor total a ser glosado em virtude da inexecução parcial da reforma nas unidades encontra-se, para cada uma delas, discriminado na planilha contida na peça 30, p. 4, totalizando um montante de R$ 55.382,70, sendo R$ 2.438,38 referentes à contrapartida aplicada pelo conveniado, restando um débito de R$ 52.944,32. A apuração do débito foi assim realizada no Parecer de peça 30:
'29. Com base no Relatório de Inspeção Nº 2015_018_RVT_DRR_BFS, de 13 de fevereiro de 2015, informando que 8 unidades habitacionais apresentam danos estruturais (fls. 564/615) , faremos uma avaliação do valor a ser recomendado como glosa;
30. Para tanto verificaremos a situação informada para cada uma das 8 unidades habitacionais:
31. De acordo com a última planilha (fl. 464) , os valores a serem questionados são:
¿  Total de uma unidade                                         R$ 18.658,85;
¿ 3.2 Reaterro apiloado                                               R$ 128,20;
¿ 3.3 Alvenaria de pedra argamassada                     R$ 2.370,00;
¿ 4.1 Alvenaria de tijolo cerâmico                            R$ 2.229,53
 (...) 
32. Os valores apontados acima foi o critério adotado para encontrar um valor aproximado necessário para correção dos danos apontados, sabendo que os serviços necessários, de maneira resumida, seriam reforço das fundações e reparo na alvenaria danificada;
33. Sendo assim, para o reforço das fundações, consideramos o próprio valor integral dos itens e para reparo na alvenaria, 50% do item;
34. As unidades 16 e 54 foram consideradas totalmente comprometidas;
35. O Plano de Trabalho aprovado, neste Convênio, atingiu a funcionalidade parcial;
36. Conforme descrito nos itens 27 a 34, acima, recomendamos a glosa no valor de R$ 55.382,70, relativa à execução física das obras.'
Houve recolhimento de um valor de R$ 25.573,66 do saldo remanescente em 20/3/2013 (peça 24) , sendo que R$ 24.413,91 correspondem a rendimentos financeiros, restando então um crédito de R$ 1.159,75 a contar da data do recolhimento.
Em se tratando de processo em que a parte interessada não se manifestou acerca das irregularidades imputadas, não há elementos para que se possa efetivamente aferir e reconhecer a ocorrência de boa-fé na conduta dos responsáveis, podendo este Tribunal, desde logo, proferir o julgamento de mérito pela irregularidade das contas, conforme os termos dos §§ 2º e 6º do art. 202 do Regimento Interno do TCU. (Acórdão 2064/2011-TCU-Primeira Câmara (relator Min. Ubiratan Aguiar) , 6.182/2011-TCU-1ª Câmara (relator Min. Weber de Oliveira) , 4.072/2010-TCU-1ª Câmara (Relator Min. Valmir Campelo) , 1.189/2009-TCU-1ª Câmara (Relator Min. Marcos Bemquerer) , 731/2008-TCU-Plenário (Relator Min. Aroldo Cedraz) .
Dessa forma, os responsáveis Francisco Hélio de Souza e Construtora New Flyer Eireli devem ser considerados revéis, nos termos do art. 12, § 3º, da Lei 8.443/1992, devendo as contas serem julgadas irregulares, condenando-os solidariamente ao débito apurado e aplicando-lhes a multa prevista no art. 57 da Lei 8.443/1992.
Prescrição da Pretensão Punitiva
Vale ressaltar que a pretensão punitiva do TCU, conforme Acórdão 1441/2016-TCU-Plenário, Relator Min. Benjamin Zymler, que uniformizou a jurisprudência acerca dessa questão, subordina-se ao prazo geral de prescrição indicado no art. 205 do Código Civil, que é de dez anos, contado da data de ocorrência da irregularidade sancionada, nos termos do art. 189 do Código Civil, sendo este prazo interrompido pelo ato que ordenar a citação, a audiência ou a oitiva dos responsáveis.
No caso em exame, não ocorreu a prescrição, uma vez que a irregularidade sancionada ocorreu em 19/1/2012, e o ato de ordenação da citação ocorreu em 17/11/2021.
CONCLUSÃO
Em face da análise promovida na seção 'Exame Técnico', verifica-se que os responsáveis Francisco Hélio de Souza e Construtora New Flyer Eireli não lograram comprovar a boa e regular aplicação dos recursos; instados a se manifestar, optaram pelo silêncio, configurando a revelia, nos termos do § 3º, do art. 12, da Lei 8.443/1992. Ademais, inexistem nos autos elementos que demonstrem a boa-fé dos responsáveis ou a ocorrência de outras excludentes de culpabilidade.
Verifica-se também que não houve a prescrição da pretensão punitiva, conforme análise já realizada.
Tendo em vista que não constam dos autos elementos que permitam reconhecer a boa-fé dos responsáveis, sugere-se que as suas contas sejam julgadas irregulares, nos termos do art. 202, § 6º, do Regimento Interno do TCU, com a imputação do débito atualizado monetariamente e acrescido de juros de mora, nos termos do art. 202, § 1º do Regimento Interno do TCU, descontado o valor eventualmente recolhido, com a aplicação da multa prevista no art. 57 da Lei 8.443/1992.
Por fim, como não houve elementos que pudessem modificar o entendimento acerca das irregularidades em apuração, mantém-se a matriz de responsabilização presente na peça 49.
PROPOSTA DE ENCAMINHAMENTO
Diante do exposto, submetemos os autos à consideração superior, propondo ao Tribunal:
considerar revéis os responsáveis Francisco Hélio de Souza (CPF: XXX.562.385-XX) e Construtora New Flyer Eireli (CNPJ: 06.147.972/0001-90) , para todos os efeitos, dando-se prosseguimento ao processo, com fulcro no art. 12, § 3º, da Lei 8.443/1992; 
julgar irregulares, nos termos dos arts. 1º, inciso I, 16, inciso III, alínea c, da Lei 8.443/1992, c/c os arts. 19 e 23, inciso III, da mesma Lei, as contas dos responsáveis Francisco Hélio de Souza (CPF: XXX.562.385-XX) e Construtora New Flyer Eireli (CNPJ: 06.147.972/0001-90) , condenando-os solidariamente ao pagamento da importância a seguir especificada, atualizada monetariamente e acrescida dos juros de mora, calculada a partir da data discriminada até a data da efetiva quitação do débito, fixando-lhes o prazo de quinze dias, para que comprovem, perante o Tribunal, o recolhimento da referida quantia aos cofres do Tesouro Nacional, nos termos do art. 23, inciso III, alínea 'a', da citada lei, c/c o art. 214, inciso III, alínea 'a', do Regimento Interno do TCU.  
Débitos relacionados ao responsável Construtora New Flyer Eireli (CNPJ 06.147.972/0001-90) em solidariedade com Francisco Hélio de Souza (CPF: XXX.562.385-XX) :
	Data de ocorrência
	Valor histórico (R$) 
	Tipo da parcela

	19/1/2012
	52.944,32
	Débito

	20/2/2013
	1.159,75
	Crédito

	Valor atualizado do débito (com juros) em 4/2/2022: R$ 95.033,23.
aplicar individualmente aos responsáveis Francisco Hélio de Souza (CPF XXX.562.385-XX) e Construtora New Flyer Eireli (CNPJ: 06.147.972/0001-90) a multa prevista no art. 57 da Lei 8.443/1992 c/c o art. 267 do Regimento Interno do TCU, fixando-lhes o prazo de quinze dias, a contar da notificação, para que comprovem, perante o Tribunal (art. 214, III, alínea 'a', do Regimento Interno do TCU) , o recolhimento da dívida aos cofres do Tesouro Nacional, atualizada monetariamente desde a data do acórdão proferido por este Tribunal até a data do efetivo recolhimento, se paga após o vencimento, na forma da legislação em vigor;
autorizar, desde logo, a cobrança judicial das dívidas, caso não atendidas as notificações, na forma do disposto no art. 28, inciso II, da Lei 8.443/1992;
autorizar também, desde logo, se requerido, com fundamento no art. 26 da Lei 8.443, de 1992, c/c o art. 217, §§ 1º e 2º do Regimento Interno do TCU, o parcelamento da (s) dívida (s) em até 36 parcelas, incidindo, sobre cada parcela, corrigida monetariamente, os correspondentes acréscimos legais, fixando-lhes o prazo de quinze dias, a contar do recebimento da notificação, para comprovar, perante o Tribunal, o recolhimento da primeira parcela, e de trinta dias, a contar da parcela anterior, para comprovar os recolhimentos das demais parcelas, devendo incidir, sobre cada valor mensal, atualizado monetariamente, os juros de mora devidos, no caso do débito, na forma prevista na legislação em vigor, alertando os responsáveis de que a falta de comprovação do recolhimento de qualquer parcela importará o vencimento antecipado do saldo devedor, nos termos do § 2º do art. 217 do Regimento Interno deste Tribunal; 
enviar cópia do Acórdão a ser prolatado à Procuradoria da República no Estado de BA, nos termos do § 3º do art. 16 da Lei 8.443/1992, c/c o § 7º do art. 209 do Regimento Interno do TCU, para adoção das medidas cabíveis;
enviar cópia do Acórdão que vier a ser proferido ao Ministério do Desenvolvimento Regional e aos responsáveis, para ciência;
informar à Procuradoria da República no Estado da BA, ao Ministério do Desenvolvimento Regional e aos responsáveis que a presente deliberação, acompanhada do Relatório e do Voto que a fundamenta, está disponível para a consulta no endereço www.tcu.gov.br/acordaos, além de esclarecer que, caso requerido, o TCU poderá fornecer sem custos as correspondentes cópias, de forma impressa; e
informar à Procuradoria da República no Estado da BA que, nos termos do parágrafo único do art. 62 da Resolução TCU 259/2014, os procuradores e membros do Ministério Público credenciados nesta Corte podem acessar os presentes autos de forma eletrônica e automática, ressalvados apenas os casos de eventuais peças classificadas como sigilosas, as quais requerem solicitação formal."
É o relatório.

Mariana Oliveira de Vasconcelos (036.297.075-05), representando a Construtora New Flyer Eireli.

Procurador Rodrigo Medeiros de Lima.

TOMADA DE CONTAS ESPECIAL. CONVÊNIO. MINISTÉRIO DO DESENVOLVIMENTO REGIONAL. CONSTRUÇÃO DE UNIDADES HABITACIONAIS EM ZONA RURAL DE MUNICÍPIO. INEXECUÇÃO PARCIAL DO OBJETO. CITAÇÃO. REVELIA. RECONHECIMENTO DA PRESCRIÇÃO DA PRETENSÃO PUNITIVA E RESSARCITÓRIA. ARQUIVAMENTO.

TOMADA DE CONTAS ESPECIAL (TCE)

Secretaria de Controle Externo de Tomada de Contas Especial (SecexTCE).

Trata-se de tomada de contas especial (TCE) instaurada pelo Ministério do Desenvolvimento Regional em desfavor de Francisco Hélio de Souza, ex-prefeito de Terra Nova/BA, e da Construtora New Flyer Eireli, em razão da inexecução parcial do objeto do Convênio 01217/2009 (Siafi 728070) , que teve por objeto a reconstrução de unidades habitacionais na zona rural do município.
O convênio foi firmado no valor de R$ 1.046.055,60, sendo R$ 1.000.000,00 à conta do órgão concedente e R$ 46.055,60 referentes à contrapartida do município. Os recursos federais foram liberados por meio das ordens bancárias 800366 e 800506, no valor de R$ 500.000,00 cada, creditadas na conta específica do convênio em 5/7/2010 e 22/10/2011, respectivamente (peças 9-10, 15, p. 4, e 16, p. 8) .
Na fase interna da TCE, o órgão concedente concluiu pela impugnação parcial das despesas devido à inexecução de parte do objeto do convênio. O controle interno anuiu a esse posicionamento.
No âmbito do TCU, os responsáveis foram regularmente citados. Entretanto, o prazo regimental transcorreu sem que fossem apresentadas alegações de defesa ou efetuado o recolhimento do débito. Destaco que, apesar de representante da Construtora New Flyer Eireli ter obtido acesso aos autos em 28/6/2022 (peça 81) , a empresa não se manifestou no processo.
Este processo foi incluído na pauta da sessão de 6/9/2022, oportunidade em que consignei a seguinte análise no meu voto: 
" (...) Dessa forma, ambos os responsáveis devem ser considerados revéis, dando-se prosseguimento ao processo, conforme estabelece o art. 12, § 3º, da Lei 8.443/1992.
5. Corroboro as análises empreendidas pela unidade instrutora, que contaram com a anuência do Ministério Público junto ao TCU, razão pela qual incorporo os fundamentos apresentados às minhas razões de decidir.
Considerando que as informações presentes nos autos não permitem constatar a regular aplicação da totalidade dos recursos repassados e que, mesmo oportunizada a defesa aos responsáveis, tanto perante o órgão concedente quanto no âmbito desta Corte de Contas, eles não se desincumbiram desse ônus, não há o que se aproveitar em seu favor.
Na inspeção in loco foram identificadas oito casas com danos estruturais, situação que acarretou a glosa técnica no valor de R$ 52.944,32 (peças 26-27, 30 e 47) .
Embora o montante do débito atualizado fosse inferior a R$ 100.000,00 quando da instauração desta tomada de contas especial, a dispensa de instauração não se aplicou ao caso, tendo em vista a existência de outro débito atribuível ao gestor público, consoante as disposições do art. 6º, inciso I e §§ 1º e 4º, da Instrução Normativa-TCU 71/2012, modificada pelas Instruções Normativas-TCU 76/2016 e 88/2020.
Ressalto que a data tomada para efeito de incidência dos encargos legais (19/1/2012) está de acordo com os parâmetros definidos no art. 9º, inciso II, da referida norma, por corresponder ao último pagamento efetuado à empresa contratada (peça 16, p. 9) .
Por fim, diante da não apresentação de defesas e da ausência de indícios de que o gestor dos recursos tenha agido de maneira diligente ou adotado quaisquer medidas para resguardar o erário, reputo não ser possível reconhecer sua boa-fé, o que, aliado ao fato de não caber análise de boa-fé de pessoas jurídicas, autoriza o imediato julgamento definitivo de mérito das contas, nos termos do art. 202, § 6º, do Regimento Interno do TCU.
Nesse cenário, exsurge o dever de julgar irregulares as contas dos responsáveis, imputando-lhes débito e aplicando-lhes multa, com amparo nos arts. 19 e 57 da Lei Orgânica do TCU."
6.	Na ocasião, o julgamento do processo foi adiado em face de pedido de vista formulado pelo Ministro Aroldo Cedraz (peça 83) , que, posteriormente, registrou seu impedimento para atuar no feito (peça 84) .
7.	Após a inclusão do processo na pauta da sessão de 22/11/2022 para continuidade do julgamento, entendi adequado excluí-lo a fim de proceder à reanálise, principalmente considerando a edição da recente Resolução-TCU 344/2022, aprovada por meio do Acórdão 2285/2022-TCU-Plenário (rel. Ministro Antonio Anastasia) . 
8.	Conforme a mencionada norma, a prescrição nos processos de controle externo observará o disposto na Lei 9.873/1999 (art. 1º) , ou seja, a pretensão punitiva e ressarcitória prescreve em cinco anos (art. 2º) ou em três, se o processo ficar paralisado, pendente de julgamento ou despacho (art. 8º) . 
9.	Nos arts. 4º e 5º da resolução, estão fixados os termos iniciais do prazo de prescrição e definidas as suas causas interruptivas, respectivamente. 
10.	Neste caso, embora não conste dos autos a prestação de contas final do convênio, consoante o disposto no inciso II do art. 4º do referido normativo, deve-se contar o prazo de prescrição a partir de 26/2/2013, data de inclusão na Plataforma + Brasil de documentos relativos à execução do ajuste (consulta, em 7/12/2022, no Observatório de Controle - https://epp.apps.tcu.gov.br/transferencias-voluntarias?numero=728070) .
11.	Houve interrupção da contagem do prazo prescricional em 13/2/2015, com a emissão do relatório de inspeção às peças 26-27. Contudo, não foram praticados outros atos inequívocos de apuração hábeis a interromper novamente, na forma do art. 5º, §§ 1º e 2º, da Resolução-TCU 344/2022, a contagem do prazo até 9/8/2020, como se depreende do histórico contido no parecer emitido nessa última data (peça 30) .
12.	As evidências são no sentido de que, no intervalo de tempo entre fevereiro/2015 e julho/2020 (superior ao prazo prescricional de cinco anos) , apenas ocorreu troca de correspondências entre o órgão concedente e a Procuradoria da República em Feira de Santana/BA sobre a situação da prestação de contas e emissão de despachos de encaminhamento visando a realizar inspeção in loco e analisar as contas (peças 39-44 e 46) .
13.	Porém, esses atos, de fato, são insuficientes para interromper o prazo prescricional, segundo as disposições do § 3º do citado art. 5º:
§ 3º Não interrompem a prescrição o pedido e concessão de vista dos autos, emissão de certidões, prestação de informações, juntada de procuração ou subestabelecimento e outros atos de instrução processual de mero seguimento do curso das apurações.
15.	Diante desse contexto, forçoso é reconhecer a prescrição punitiva e ressarcitória. Em consequência, impõe-se o arquivamento dos autos.
	Ante o exposto, voto por que o Tribunal adote o Acórdão que ora submeto à deliberação deste Colegiado.
TCU, Sala das Sessões, em 13 de dezembro de 2022.
Ministro BRUNO DANTAS 
Relator